臺灣高等法院刑事判決　　　　　　　　 95年度醫上訴字第6號
上　訴　人　臺灣臺北地方法院檢察署檢察官
上　訴　人
即　被　告　甲○○
選任辯護人　蕭維德律師
　　　　　　郭瑋萍律師
被　　　告　丙○○
　　　　　　丁○○
上一被　告
選任辯護人　蕭維德律師
　　　　　　郭瑋萍律師
上列上訴人因被告等業務過失致死案件，不服臺灣臺北地方法院
92年度訴字第1684號，中華民國95年5月5日第一審判決（起訴案
號：臺灣臺北地方法院檢察署92年度偵字第17250 號），提起上
訴，本院判決如下：
    主    文
原判決關於丙○○部分撤銷。
丙○○從事業務之人，因業務上之過失致人於死，處有期徒刑陸
月，緩刑貳年。
其他上訴駁回。
    事    實
一、丙○○係計程車司機，為從事駕駛業務之人，於民國91年12
    月1日上午5時50分許，駕駛車牌號碼H6－172 號營業小客車
    ，沿臺北市○○區○○路四段由北往南方向行駛，行經劃設
    有行人穿越道之臺北市○○區○○路四段與木新路三段之交
    岔路口處時，應注意車前狀況，隨時採取必要之安全措施，
    且汽車行近行人穿越道前，遇有行人穿越時，無論有無交通
    警察指揮或號誌指示，均應暫停讓行人先行通過，而依當時
    情況，又無不能注意之情形，竟疏未注意，貿然自臺北市○○區○○路四段由北往西方向右轉進入木新路三段，適有行
    走在該交岔路口行人穿越道上穿越木新路三段之行人高東興
    行至該處，丙○○在未為任何煞避動作之情形下，其所駕駛
    之上開營業小客車車頭撞及高東興右小腿，並致高東興當場
    遭彈起撞擊丙○○所駕駛之上開營業小客車前擋風玻璃，迄
    於丙○○見狀煞停車輛後，始自丙○○所駕駛之上開營業小
    客車車前引擎蓋上跌落地面，因此受有右額、前額、右眉上
    方、兩肘、兩膝及兩手背有多處擦傷、右頂部裂傷、右臀側
    部擦挫傷、右小腿骨近膝部處骨折、下腹壁及下半腹膜後腔
    明顯出血等傷害，其中右小腿骨近膝處骨折部分，有百分之
    90繼發肺脂肪栓塞之機率，繼發肺脂肪栓塞後有百分之10至
    百分之20之死亡率。
二、嗣經臺北市政府消防局救護人員在同日上午5時54 分許抵達
    上開肇事現場，同日上午6時4分許將高東興送抵臺北市立萬
    芳醫院急診救護，同日上午6時15 分許起由該院從事醫療業
    務之急診主治醫師甲○○受理高東興急診案件後，甲○○明
    知高東興係因交通事故送至醫院急診之創傷病患，應注意在
    對高東興進行呼吸、循環、心跳、血壓等穩定生命跡象之初
    級評估（首度評估）後，進行次級評估（二度評估）時，應
    注意以視診、觸診、扣診、聽診等方式，從頭到腳就高東興
    頭部、頸部、胸部、腹部、下肢、上肢、背部與臀部等身體
    各部位予以詳細完整之理學檢查，並適時輔以Ｘ光片攝影檢
    查，藉以確認高東興有無因交通事故所生之潛在性骨折或內
    出血，而依當時情形，並無任何阻礙檢查不能注意之情事，
    竟疏未為詳盡理學檢查及Ｘ光片攝影檢查，僅就高東興頭部
    之開放性創傷予以縫合及四肢外傷敷藥包紮，疏未檢出且未
    就高東興所受之右小腿骨近膝部處骨折、下腹壁及下半腹膜
    後腔明顯出血等傷害，施以任何穩定出血或固定傷肢之醫療
    處置，抑或緊急轉知專科醫師前來處理，以減少高東興因右
    小腿骨近膝處骨折繼發肺脂肪栓塞之發生，以及降低因繼發
    肺脂肪栓塞導致心肺衰竭死亡之危險，自同日上午7時50 分
    許起，將高東興送至觀察室等候家屬來院探視後，即未再對
    高東興為任何觀察及醫療作為，迄於同日上午9時50 分許，
    高東興果因右小腿骨近膝處骨折繼發肺脂肪與骨髓栓塞，導
    致呼吸困難，經臺北市立萬芳醫院急診室主任丁○○醫師緊
    急介入，依據急診醫療常規極盡注意給予高濃度氧氣，並對
    高東興進行初級評估，經診斷為疑似心肌梗塞併心律不整，
    且在穩定高東興之生命跡象後，旋即對高東興進行多項血液
    檢測，並就懷疑係危及高東興生命跡象之頭部外傷及診斷疑
    似心肌梗塞併心律不整部分，進行頭部電腦斷層檢查及胸部
    Ｘ光片檢查，至此甲○○仍未察覺高東興已然進行之肺脂肪
    栓塞，致高東興於同日上午10時40分許完成頭部電腦斷層檢
    查及胸部Ｘ光片檢查後返回急診室時，因肺脂肪栓塞引發心
    肺衰竭，出現心跳降低、無法測得血壓等現象，經丁○○協
    同甲○○對高東興施以心肺復甦術、心臟電擊、插氣管內管
    及注射強心針後，仍未見好轉，於同日中午12時許轉入加護
    病房持續急救，嗣至同日中午12時40分許，終因肺脂肪栓塞
    引發心肺衰竭急救無效而宣告死亡。事發後，丙○○於其犯
    罪未被發覺前，在上開肇事現場向據報前往處理之臺北市政
    府警察局文山第一分局交通分隊警員張童臣自首而接受裁判
    。
三、案經高東興之妹乙○○○訴由臺北市政府警察局文山第一分
    局報請臺灣臺北地方法院檢察署檢察官督同檢驗員相驗後自
    動檢舉偵查起訴。
    理    由
壹、被告丙○○、甲○○部分：
一、訊據被告丙○○、甲○○均矢口否認上開業務過失致死之犯
    行，被告丙○○辯稱：我於上開時、地駕車行經上開交岔路
    口處右轉時，我所駕駛之上開營業小客車並未擦撞被害人高
    東興，事發地點亦非在上開交岔路口之行人穿越道上，不知
    被害人究係如何撞上我所駕駛之上開營業小客車前擋風玻璃
    云云；被告甲○○於原審辯稱：我確有針對被害人進行詳細
    理學檢查，被害人到院急診時四肢活動自如，並無右小腿骨
    近膝處骨折之情形，且被害人之死亡原因，是否肇因於肺脂
    肪栓塞與骨髓栓塞，尚有疑義，引發肺脂肪栓塞及骨髓栓塞
    之脂肪來源，亦有可能係因被害人之下腹壁及下半腹膜後腔
    出血、肋骨骨折心臟中等度冠狀動脈粥狀硬化所致，被害人
    右小腿骨近膝處縱有骨折，亦可能係因被害人死後搬運遺體
    時所造成，我並無醫療過失云云。並於本院辯稱：從開始時
    救護車他們有說這位病患是自己爬上擔架，如果病患有骨折
    小腿有斷掉，不可能那麼輕鬆自行爬上擔架。我們是做第一
    次評估完，再做第二次評估，才會把病人送到後面觀察室做
    觀察，二次評估是我們把病人最危機的事情先做完第一次評
    估過後，一定會再做第二次評估云云。
二、在被害人死亡原因方面，經查：
  (一)被害人經臺灣臺北地方法院檢察署檢察官督同檢驗員亦即鑑
    定證人李世宗相驗屍體結果，頭面頸部：雙眼瞳孔等徑散大
    、眼瞼結膜點狀出血、顏面蒼白色、額部、顳部、顴骨及眉
    骨部有多處擦傷、右側頂骨近枕骨部有鈍裂傷口（已縫合）
    ；胸腹部：右側胸外側部肋骨骨折、左側胸部肋骨骨折、胸
    骨部有急救電擊痕、右側腹側部有大面積擦挫傷；背腰臀部
    ：被部有多處擦挫傷；四肢部：右手前臂後部鈍挫傷（一０
    ×二公分）及破皮、手肘內側部挫傷、左手前臂後部擦挫傷
    （五×五公分）、右大腿膝前部及膕窩多處鈍挫傷、小腿骨
    近膝關節部骨折、左腿膝前部多處擦傷等情屬實，並製有驗
    斷書及勘驗筆錄各一份在卷可稽（相驗卷第91頁至第93頁）
    ，復經臺灣臺北地方法院檢察署檢察官督同法醫師亦即鑑定
    證人饒宇東解剖被害人屍體後，認定：一肉眼觀察結果：被
    害人右額、前額、兩眉上方、右頰、右肩、兩肘、兩膝及兩
    手背有多處擦傷，右頂部有一處裂傷長五公分（縫四針）及
    腫脹，右臀側部有擦挫傷，右小腿骨近膝部處骨折，前胸有
    急救電擊痕。依式切開後，發現前額、左顳部、右頂部有皮
    下出血。無顱骨骨折，但左側第三至第五肋骨骨折，右側第
    三至第八肋骨骨折，肋骨之骨折或許與急救有關。另骨盆腔
    下腹壁及下半腹膜後腔明顯出血。腦髓：無出血，但無法排
    除腦震盪之可能性。心臟：有中等冠狀動脈硬化。肺臟：兩
    邊均明顯纖維性黏連，切面鬱血，兩胸腔均有四００ＣＣ積
    血。肝臟、脾臟、胰臟：無異狀。腎臟：皆見多個瀦留囊腫
    。胃腸：無出血。膀胱：周圍出血。二顯微鏡觀察結果：腦
    髓：無出血。心臟：中等度冠狀動脈粥狀硬化。肝臟：脂肪
    栓塞及骨髓栓塞，來源為骨折。另肺臟原來存在明顯纖維性
    黏連及舊結核疤痕。肝臟、脾臟、胰臟、胃腸：無著變。腎
    臟：細動脈硬化及瀦留囊腫。膀胱：本身無著變，外圍出血
    。三對死因之看法：根據送鑑定資料記載，死者高東興，男
    ，七十六歲，於民國九十一年十二月一日六時許行經臺北市
    ○○路○段與木新路三段時被一輛計程車撞上受傷，送往萬
    芳醫院救治，將頭部撕裂傷加以縫合，斷層掃瞄為發現顱骨
    骨折及顱內出血，病人也一直未下床，胸部Ｘ光無重大發現
    ，至十時許，病人呼吸困難，意識有點改變，立即急救，但
    仍延至當日十二時三十五分不治死亡。綜合以上死亡經過及
    解剖所見，認係車禍致右小腿骨折，產生脂肪及骨髓栓塞而
    心肺循環衰竭死亡。死者原有之中等度冠狀動脈粥狀硬化在
    平時可能相安無事，但因受傷肺栓塞時相對有缺血表現，致
    最後有心律不整現象，終究其最主要肇因仍為車禍，此亦有
    法務部法醫研究所92年2月17日法醫理字第0910004413 號函
    暨函覆之（91）法醫所醫鑑字第1757號鑑定書、結文各一份
    在卷可徵（相驗卷第103頁至第109頁），而上開驗斷書、勘
    驗筆錄及法務部法醫研究所鑑定書，均係證人李世宗、饒宇
    東依其等職務製作之紀錄文書及證明文書，且核無何顯不可
    信之情況，依刑事訴訟法第159條之4第1款規定，自具有證
    據能力。
  (二)上開鑑定結果中，被害人右小腿骨近膝蓋處受有骨折，且係
    屬生前骨折之事實，復經鑑定證人李世宗綜合相驗被害人屍
    體時所見之外觀創傷、觸摸被害人屍體及進行拉上拉下扭轉
    彎曲等不正常骨骼挪動，拉扯被害人右腳成一直線時，被害
    人右小腿近膝蓋處呈Ｌ狀，並比較被害人兩腳膝蓋，右腳膝
    蓋凹陷部分腫脹特別嚴重，且有紅腫情形，以及若為生前骨
    折會使細胞組織改變，血管擴張，其內之組織液或生化物質
    釋出，促使局部組織紅腫、腫大，使局部組織發生紅腫熱痛
    之生理變化，若為死後骨折則無出血、腫脹及收縮之差異予
    以判斷之結果，亦經鑑定證人李世宗於原審審理時證稱屬實
    （原審卷一第233頁、234頁、第236、237頁、第241 頁），
    而被害人右小腿骨近膝蓋處確有骨折，以及被害人嗣係因右
    小腿骨近膝蓋處之骨折，繼發肺脂肪栓塞及骨髓栓塞，終至
    心肺衰竭而不治死亡，引發被害人肺脂肪栓塞及骨髓栓塞之
    原因，與被害人因急救醫師為之進行心肺復甦術時所致左胸
    第三至第五肋骨及右胸第三至第八肋骨線狀骨折，及被害人
    原有之心臟中等度冠狀動脈硬化、腎臟細動脈硬化及瀦留囊
    腫無關，另雖無法百分之百絕對排除因被害人所受之骨盆腔
    下腹壁及下腹膜後腔出血引發脂肪栓塞，然機率甚小，以鑑
    定證人饒宇東本身經歷而言，迄今未曾見有因此引發脂肪栓
    塞之案例等節，亦經鑑定證人饒宇東於原審審理時證稱：「
    （‧‧‧是否實際看到近膝部有骨折，骨折情形如何？）有
    。這個腳當然不可能在那邊把它切開看裡面怎樣，普通的腳
    是直的，但是死者的腳一扳就彎過去，當然有骨折，當然不
    需要將屍體拆開來看，因為這樣對於死者屍體損傷過大。」
    、「（肋骨骨折的情形如何？）位置就是胸部前方，左邊第
    三、四、五根肋骨斷裂，右邊是三、四、五、六、七、八斷
    裂。斷裂的狀況是線狀的斷裂，不是破碎。」、「這不是電
    擊，一般在心跳停止時，會做ＣＰＲ，急救醫師會很努力急
    救，就常常會將肋骨壓斷‧‧‧」、「因為很清楚看到在肺
    臟血管裡面有脂肪‧‧‧血管有受傷，有斷的地方，脂肪成
    份多的地方就是在小腿部分。」、「（鑑定報告104 頁上面
    記載，病患有心臟有中等度冠狀動脈粥狀硬化，腎臟有細動
    脈硬化以及瀦留囊腫，105 頁，死者原有的中等度冠狀動脈
    粥狀硬化，在平時可能相安無事，但是因為受傷肺栓塞，相
    對有缺血的表現，所以最後心律不整，上述兩種疾病是否有
    可能導致脂肪栓塞？）這三個疾病與脂肪栓塞完全無關‧‧
    ‧」、「死後發生骨折當然有可能，但是血液已經不會流，
    所以死後發生骨折的話，脂肪不會流到肺臟。」、「（鑑定
    報告103 頁第五行，骨盆腔下腹壁及下腹膜後腔出血，這有
    無可能造成脂肪栓塞的情形？）統計上面，脂肪栓子絕大部
    分是從長骨來，但是若是富含脂肪的部分受傷，也不能百分
    之百排除骨盆腔下腹壁以及下腹膜後腔出血所產生的栓子，
    但是機率非常的小。」、「（骨盆腔下腹壁以及下腹膜後腔
    是否富含脂肪？）這裡當然有脂肪，但是我從來沒有碰過這
    裡受傷而造成栓塞的情形。」等語甚詳（原審卷一第278 頁
    至第281 頁），而鑑定證人饒宇東上開關於排除引發脂肪栓
    塞因素之所證，核與行政院衛生署93年11月2日衛署醫字第0
    930215200號函及函覆之該署醫事審議委員會第0000000號鑑
    定書中「十、鑑定意見：‧‧‧（三）脂肪栓塞的來源，學
    理上分為骨骼及非骨骼來源。約90%來自骨髓，另外10%來自
    於自體脂肪的緊急代謝，而大量於血管中出現。病患原有中
    度冠狀動脈硬化，在遇有脂肪栓塞症候群發生時，原有身體
    反應機能的退化在臨床上可使心肺功能急速下降。而骨盆腔
    、下腹壁、下腹膜後腔出血，並無學理證實可為脂肪栓塞之
    來源。（四）電擊或ＣＰＲ等急救行為常導致病患的肋骨骨
    折，本例病患可能為以上急救程序所造成。肋骨結構上非屬
    長骨，心肺復甦術後導致的肺脂肪栓塞，文獻尚未有學者報
    導。‧‧‧」之鑑定意見相符（原審卷二第88頁、第89頁）
    。酌諸被告甲○○、丁○○於原審審理時供認：其等在上午
    10時40分許及上午12時許，先後二次對被害人施以心肺復甦
    術及電擊等急救措施之理由，係因被害人出現呼吸困難、心
    跳降低、無法測得血壓等現象，並因此造成被害人肋骨骨折
    等語，足徵被害人在被告甲○○、丁○○對之施以心肺復甦
    術導致肋骨骨折前，已然發生肺脂肪栓塞之情形，並因此產
    生呼吸困難、心跳降低、無法測得血壓等肺脂肪栓塞症候群
    之現象，要無倒果為因，反認被害人之肺脂肪栓塞，係肇因
    於對被害人進行心肺復甦術所致之肋骨骨折所引起之理可言
    。又按證人之證言，依內容可分為體驗陳述與意見表達，前
    者係就親身體驗之客觀事實所為之證述；後者則係證人個人
    判斷某事項之意見，不免產生個人主觀偏見與錯誤臆測之危
    險，與鑑定人或鑑定證人係本其專業而提供判斷意見之情形
    有別，是刑事訴訟法第160 條所定證人之意見供述不得作為
    證據之證據法則，適用對象應僅及於一般證人，而不包括鑑
    定證人在內，佐以鑑定證人李世宗及饒宇東上開證述內容，
    均係本於其等相驗及解剖被害人屍體時所親自經歷之事實，
    本於其等專業之學識經驗所為之陳述及判斷，可靠性極高，
    且無其他證據足以證明鑑定證人李世宗及饒宇東上開鑑定過
    程及結論，有何違背醫學文獻、臨床經驗或常規之處，鑑定
    證人李世宗及饒宇東上開證述內容，自非刑事訴訟法第160
    條所定無證據能力之範疇，自得採為證據，並洵堪採信。
  (三)至證人楊大羽即臺中榮民總醫院急診醫學部醫師於原審審理
    時雖證稱：依據美國肯塔基州大學所製作之報告顯示，骨盆
    腔、下腹壁、下腹膜後腔出血等軟組織之傷害，係造成脂肪
    栓塞之主要原因，以及75年病理法醫科學雜誌，心臟按摩係
    最為可能造成骨髓栓塞之原因等語，並據此質疑行政院衛生
    署醫事審議委員會上開鑑定意見書十、鑑定意見（三）、（
    四）之內容（原審卷二第125頁背面、第126頁背面）。然證
    人楊大羽對於行政院衛生署醫事審議委員會上開鑑定意見書
    十鑑定意見（三）、（四）之內容提出質疑所憑之文獻資料
    ，非屬醫學界之統一見解，實係不同學說之研究意見，且行
    政院衛生署醫事審議委員會上開鑑定意見書十、鑑定意見（
    三）、（四）之內容，在學理上亦確有學說理論支持之事實
    ，同經證人楊大羽於原審審理時證述不諱（原審卷第130頁
    ），且證人楊大羽所為之上開證述，核屬一般證人依據其專
    業知識所為之個人意見，要非得與鑑定證人李世宗、饒宇東
    依親身經歷之相驗、解剖被害人屍體所見之事實，本於專業
    所為之判斷等同以觀。是以，尚難僅憑證人楊大羽所提出之
    不同研究意見，遽以否定鑑定證人李世宗、饒宇東上開證述
    意見以及行政院衛生署醫事審議委員會上開鑑定意見之證明
    力。此外，並有相驗照片29張附卷足憑（相驗卷第68頁至第
    82頁），被告甲○○於原審辯稱：被害人右小腿骨近膝處並
    無骨折，縱有骨折亦有可能係被害人死亡後遺體遭搬動時所
    造成，且被害人之肺脂肪栓塞可能係因被害人之骨盆腔、下
    腹壁及下半腹膜後腔出血、肋骨骨折及心臟中等度冠狀動脈
    粥狀硬化所致云云；被告丁○○於本院供稱：照我來看認為
    沒有骨折，因為法醫沒有解剖也沒有照Ⅹ光，而且他只是憑
    著把被害人腳拉起來彎彎的就說小腿有骨折，教科書上所說
    Ｌ形的90度的Ｌ形，但照片上看只有彎彎的而已云云，均屬
    無據，不足採信。據此，堪認被害人之死亡原因，確係因生
    前所受之右小腿骨近膝處骨折，繼發肺脂肪栓塞導致心肺衰
    竭而不治死亡無疑。
三、在被告丙○○之過失責任及因果關係方面，查：
  (一)本件交通事故發生時，被告丙○○係駕駛上開營業小客車，
    沿臺北市○○區○○路四段由北往南方向行駛，行經臺北市
    文山區○○路○段與木新路三段之交岔路口處，自臺北市○○區○○路四段由北往西方向右轉臺北市○○路○段時，被
    害人在事故發生時，係先彈撞至其所駕駛之上開營業小客車
    前擋風玻璃後，再跌落地面之事實，業據被告丙○○於警、
    偵詢中及原審審理時坦認在卷，依據鑑定證人李世宗於原審
    審理時所證：綜合相驗被害人屍體之結果，與學理上所記載
    遭車輛撞及所產生之傷害情形極為類似，及經學理實驗結果
    ，車輛在時速大於23公里狀態下，撞擊狀態中之行人，該行
    人即有可能因撞擊而遭鏟起等狀況，判斷被害人係遭行進中
    之小客車所撞及，因被害人與汽車係屬相對靜止狀態，基於
    慣性作用，於遭撞擊小腿膝蓋後遭鏟起，腰、臀撞及引擎蓋
    ，而頭部撞倒擋風玻璃，再摔落地面等語在卷（原審卷一第
    235頁、第236頁），以及被害人係一年滿76歲，肢體活動及
    反應均已遲緩之老人而言，若非在穿越臺北市○○區○○路
    三段時，突遭被告丙○○所駕駛之上開營業小客車撞擊後鏟
    起撞擊該車之前擋風玻璃，斷無於被告丙○○駕駛上開營業
    小客車之行駛狀態中，跳上該行進狀態中之營業小客車引擎
    蓋致撞及擋風玻璃之可能，又依被告丙○○於偵查中供稱：
    「‧‧‧我沒有看見死者從何處過馬路，但死者手上用鐵杯
    裝著豆漿，豆漿也潑到我車上，而對面方向有豆漿店，我有
    聽到豆漿店老闆說死者有去向他買豆漿。我想死者應該是從
    南邊的豆漿店過來的‧‧‧」等語（相驗卷第31頁）所推得
    之被害人在本件交通事故發生時之行走方向，係正自南往北
    方向穿越木新路三段，以及被告丙○○自始至終所自承該時
    係駕駛上開營業小客車由北往西右轉之行車方向，即為正對
    被害人右側而來之相對位置觀之，被害人之右側適為遭被告
    丙○○駕車撞擊之直接受創部位，此正核與被害人生前係「
    右小腿」骨近膝蓋處骨折之位置相吻合。準此，足認被害人
    係在穿越上開交岔路口時，遭自右側駛來由被告所駕駛之上
    開營業小客車車頭撞及右小腿，再遭鏟起彈撞至該車擋風玻
    璃後，再跌落地面無誤。被告丙○○辯稱其所駕駛之營業小
    客車並未擦撞被害人，係被害人自行撞上其所駕車輛前擋風
    玻璃云云，顯係違背常情卸責之詞，不足採信。被告甲○○
    、丁○○部分之辯護意旨謂該時被告丙○○之行車方向應係
    撞及被害人左小腿，而非右小腿云云，亦屬推測之詞，亦無
    可採。
  (二)再依證人張童臣於原審審理時證稱：被害人於本件交通事故
    發生時所持鐵杯中之豆漿，在被告肇事後係自行人穿越道上
    往外呈放射狀潑灑散布在上開交岔路口之行人穿越道上及行
    人穿越道外之現場跡證（原審卷二第192 頁），以及依附卷
    之道路交通事故調查報告表一份所示（相驗卷第13頁），被
    告丙○○所駕駛之上開營業小客車肇事後煞停位置，距離發
    生碰撞之上開交岔路口行人穿越道處，長達18.7公尺之遠，
    而被害人跌落地面後血跡分佈點，則在被告丙○○所駕駛之
    上開營業小客車車頭前方處等肇事後相關位置觀之，被告丙○○駕車撞及被害人右小腿後鏟起被害人之地點，係在上開
    交岔路口之行人穿越道上，而非被告丙○○所稱業已通過行
    人穿越道之前方路道云云甚明。此外，並有現場照片16張暨
    被告丙○○所駕駛之上開營業小客車肇事後車況照片2 張在
    卷可按（相驗卷第19頁至第27頁），本件交通事故之發生，
    顯係因被告丙○○駕車行近上開設有行人穿越道之交岔路口
    前，疏未注意車前狀況，且遇有行人穿越時，又疏未注意暫
    停讓行人即被害人先行通過，致在未為任何煞避動作之情形
    下，其所駕駛之上開營業小客車車頭撞及被害人右小腿，使
    被害人當場遭鏟起彈撞該車前擋風玻璃後，於被告丙○○見
    狀煞停車輛後，再跌落地面所致。
  (三)按汽車行駛時，駕駛人應注意車前狀況，並隨時採取必要之
    安全措施；又汽車行近行人穿越道前，應減速慢行，遇有行
    人穿越時，無論有無交通警察指揮或號誌指示，均應暫停讓
    行人先行通過，道路交通安全規則第94條第3項、第103條分
    別定有明文。被告丙○○為汽車駕駛人，於上揭時、地駕車
    行經上開路段右轉行近行人穿越道前時，自應遵守前揭道路
    交通安全規則之規定，注意車前狀況，隨時採取必要之安全
    措施，且應暫停禮讓行人先行通過，而本件交通事故發生時
    ，係日間有自然光線，且其所行經之柏油路面乾燥無缺陷，
    視距良好，應無不能注意之情事，竟疏未注意，違反前揭規
    定，貿然右轉行駛，致其所駕駛之上開營業小客車車頭撞及
    被害人右小腿肇事，被告丙○○行為顯有過失。而被害人在
    本件交通事故發生時，既係依該交岔路口處之行車管制號誌
    綠燈之指示，行走行人穿越道上，無端遭被告丙○○駕車撞
    及，對於本件交通事故之發生自無任何過失可言。再者，被
    害人生前受有右額、前額、右眉上方、兩肘、兩膝及兩手背
    有多處擦傷、右頂部裂傷、右臀側部擦挫傷、右小腿骨近膝
    部處骨折、下腹壁及下半腹膜後腔明顯出血等傷害，並因所
    受之右小腿骨近膝處骨折，繼發肺脂肪栓塞，導致心肺衰竭
    而不治死亡，亦經臺灣臺北地方法院檢察署檢察官督同檢驗
    員即鑑定證人李世宗相驗屍體及法醫師即鑑定證人饒宇東解
    剖屍體鑑定屬實，已如前述，而被害人生前除遭被告丙○○
    駕駛上開營業小客車撞擊外，別無其他外力，是被害人所受
    上開傷害均係因被告丙○○之過失行為所致，自堪認定。又
    被害人所受上開傷害中之右小腿骨近膝處骨折，在醫學文獻
    記載上，原即有百分之90繼發肺脂肪栓塞之機率，在繼發肺
    脂肪栓塞案例中，則有百分之10至百分之20之死亡率，亦有
    行政院衛生署醫事審議委員會上開鑑定書十、鑑定意見（五
    ）可參（原審卷二第89頁），被害人所受上開傷害情形，非
    絕無致死之可能，職是，導致被害人發生死亡之因果歷程，
    嗣雖有被告甲○○之過失行為介入，然此既係肇因於被告丙○○之過失行為，且終至發生被害人死亡之結果，被告丙○○之過失行為與被害人之死亡結果間，自具有相當因果關係
    甚明，被告丙○○自應就其業務上之過失行為負責。
四、在被告甲○○之過失責任及因果關係方面，查：
  (一)被害人在本件交通事故發生後，經臺北市政府消防局救護人
    員在同日上午5時54分許抵達上開肇事現場，同日上午6時4
    分許將被害人送抵臺北市立萬芳醫院急診，同日上午6時15
    分許起由被告甲○○受理，被告甲○○在就被害人之外傷亦
    即頭部開放性創傷予以縫合及四肢擦傷敷藥包紮後，自同日
    上午7時50分許起，即將被害人送至觀察室，迄於同日上午9
    時50分許，被害人出現呼吸困難現象，被告丁○○緊急介入
    急救並對被害人進行血液分析、頭部電腦斷層及胸部Ｘ光攝
    影等多項檢查前，均未再對被害人進行任何醫療處置或檢查
    之事實，業據被告甲○○於偵查中及原審審理時坦認不諱，
    並有臺北市政府消防局救護記錄及臺北市立萬芳醫院－委託
    財團法人私立臺北醫學大學辦理病歷暨急診護理評估記錄、
    急診護理記錄、急診病歷記錄、急診醫囑單各一份在卷可稽
    （相驗卷第35頁至第56頁、第96頁），而被害人在至臺北市
    立萬芳醫院急診時，已因本件交通事故受有導致被害人繼發
    肺脂肪栓塞，引發心肺衰竭而不治死亡之右小腿骨近膝處骨
    折，以及下腹壁及下半腹膜後腔明顯出血等傷害，已如前述
    ，是被告甲○○在受理被害人急診後，確未檢出被害人右小
    腿骨近膝部處骨折、下腹壁及下半腹膜後腔明顯出血等傷害
    ，對該等傷害施以任何穩定出血或固定傷肢之醫療處置，抑
    或緊急轉知專科醫師前來處理等事實，應堪認定。
  (二)又急診醫師在受理病患急診案件時，對於被害人進行穩定生
    命跡象之初級評估（首度評估）後，應即對病患進行次級評
    估（二度評估），且應以視診、觸診、扣診、聽診等方式，
    從頭到腳對病患為詳細完整之理學檢查，並適時輔以其他檢
    查，若經視診、觸診結果認病患有骨折情形，急診醫師即應
    對病患骨折傷肢先予固定後，再行通知骨科專科醫師前來診
    斷有無開刀必要一節，業據證人楊大羽於原審審理時證述在
    卷（原審卷二第128頁背面、第129頁、第130 頁），而所謂
    創傷病患之初級評估包括有呼吸、循環、血壓等生命徵象及
    意識狀態之檢測，初步處置包括快速初級評估、穩定生命徵
    象、詳細再評估病患及初步確定治療。主要架構在Ａ：維持
    呼吸道暢通及保護頸椎；Ｂ：維持呼吸及換氣功能；Ｃ：維
    持循環及控制出血（ＡＢＣ）的優先順序與及早辨認出致命
    性問題。所謂創傷病患之次級評估，則係在完成初級評估、
    復甦建立及病患生命徵象穩定後為之。對於創傷病患之次級
    評估係「從頭到腳趾」就病患頭部、頸部、胸部、腹部、下
    肢、上肢、背部與臀部等身體各部位徹底檢查，包含完整病
    史、理學檢查及所有生命徵象之再次評估。此期須於適當時
    機進行Ｘ光片檢查、實驗室檢查、超音波檢查、電腦斷層掃
    瞄、診斷性腹腔灌洗術或需施打顯影劑之泌尿道攝影、血管
    攝影等特殊檢查。在詳盡「理學檢查」中，針對肌肉骨骼系
    統，則須檢視肢體有無挫傷或變形，觸摸骨頭檢查有無壓痛
    或不正常活動，藉以確認有無潛在性骨折。觀察四肢顏色及
    血液循環情形？傷口分佈情形？哪些部位有疼痛、腫脹、淤
    青或變形？關節或肢體之可活動範圍如何？感覺神經分佈有
    無缺損？且需辨識有無潛在危及生命之骨骼肌肉損傷或危及
    肢體存活之傷害，如有無合併其他頭、胸、腹部創傷？有無
    不穩定型骨盆骨折、大血管損傷合併開放性傷口或多處長骨
    骨折？是否為壓碎性傷害或開放性骨折？有無血管損傷或造
    成間隔腔壓力升高症候群之可能及有無肩、肘、髖或膝脫臼
    存在等項目，亦有急診創傷訓練課程（Ｅmergency Ｔrauma
    Ｔraining Ｃourse Ｅ. Ｔ. Ｔ. Ｃ. ）一份附卷可憑（相
    驗卷第150頁至第174頁），而上開急診創傷訓練課程（Ｅ.
    Ｔ. Ｔ. Ｃ.）雖與高級外傷救命術（Ａ. Ｔ. Ｌ. Ｓ.）同
    非急診醫學上所強制遵守之共通標準作業流程，然係臺灣醫
    學會所推廣之外傷處置教材，且係一般建議急診醫學常規作
    業流程之規範，亦經證人楊大羽於原審審理時證述屬實（原
    審卷二第125頁、第127頁背面、第128 頁），是上開急診創
    傷訓練課程（Ｅ. Ｔ. Ｔ. Ｃ. ）應係急診醫師於處理創傷
    病患時，面對突發狀況及不確定因素所為之專業判斷之外，
    至少所應遵循之急診醫學常規作業流程無疑。
  (三)被告甲○○係一急診醫師，在受理本件急診病患時，自應遵
    循上開急診創傷訓練課程（Ｅ. Ｔ. Ｔ. Ｃ. ）之規範，在
    對被害人進行穩定生命跡象之初級評估（首度評估）後，進
    行次級評估（二度評估）時，應以視診、觸診、扣診、聽診
    等方式，從頭到腳為被害人進行詳細完整之理學檢查，並適
    時輔以其他儀器檢查，以察覺被害人有無危及生命之潛在性
    骨折存在，而依被告丙○○於原審審理時一再供承及證人彭
    碧貞亦即臺北市立萬芳醫院護士於原審審理時證稱：被害人
    到院時，意識狀態仍屬清楚，尚得明確為意思表示等語（原
    審卷一第152 頁），且經被告甲○○診斷被害人確未失去意
    識無訛，亦有上開臺北市立萬芳醫院急診病歷記錄暨中文譯
    本各一份附卷可徵（原審卷一第68頁、第69頁），以及鑑定
    證人李世宗於原審審理時證稱：依渠相驗被害人屍體時，經
    拉扯被害人右腳成一直線時，右小腿近膝蓋部分呈Ｌ狀，右
    小腿膝蓋凹陷部分腫脹、紅腫特別嚴重等外觀情況，即可判
    斷被害人受有生前骨折等語（原審卷一第236頁、第237頁）
    與鑑定證人饒宇東於原審審理時證稱：解剖時被害人右腳一
    經扳拉隨呈彎曲狀況，即知當然係屬骨折等語（原審卷一第
    278 頁）之被害人意識狀態與所受右小腿骨近膝處骨折所呈
    現之外在表徵等當時情形觀之，並無不能注意之情事，若被
    告甲○○確有以視診、觸診之方式，觀察被害人經其觸摸、
    按壓後之反應，從頭到腳對被害人進行詳實之理學檢查，以
    一受過急診醫學專業訓練之急診醫師而言，當不致毫不懷疑
    被害人右小腿骨近膝處可能受有骨折之傷害，並適時對該懷
    疑骨折傷肢施以Ｘ光片檢查予以確認被害人右小腿有無潛在
    性骨折，甚連被害人下腹壁及下半腹膜後腔明顯出血之傷害
    ，亦無所覺之可能。詎被告甲○○竟疏未注意及此，僅對被
    害人之外傷部分亦即頭部開放性創傷予以縫合及四肢擦傷敷
    藥包紮，在次級評估（二度評估）時，疏未對被害人全身各
    部位進行詳盡之理學檢查，並適時進行Ｘ光片檢查，致未檢
    出被害人右小腿骨近膝處骨折及下腹壁及下半腹膜後腔明顯
    出血之傷害，施以固定傷肢、止血抑或通知骨科專科醫師前
    來等處置，被告甲○○之醫療行為顯有應作為而不作為之過
    失。且本件經公訴人第一次送交行政院衛生署醫事審議委員
    會鑑定結果，亦同此認定，謂：「十、鑑定意見：（一）‧
    ‧‧雖對傷口處置按照醫學常規，但對傷者只做觀察卻未做
    詳盡理學檢查及小腿Ｘ光攝影，導致在病患死亡時仍未發現
    右小腿骨折及後腔腹出血知識時，確有診斷的疏失‧‧‧。
    （二）按多發性外傷的處置原則，在初步穩定傷者的生命徵
    象後，應進一步對所有可能的受傷部位作完整的檢查。雖本
    案傷者右小腿外觀僅有擦傷，但若經過詳盡的問診、理學檢
    查及Ｘ光攝影檢查，其骨折的診斷應可確立。以到院當時傷
    者之狀況尚且穩定而論，對傷者右小腿骨折的上述診斷作為
    ，並未發現有阻礙其實行前述各種檢查的理由‧‧‧」，有
    行政院衛生署92年7月31日衛署醫字第0920212130 號函暨函
    覆之行政院衛生署醫事審議委員會第0000000 號鑑定書各一
    份在卷可參（相驗卷第129頁至第133頁）。又經本院再於95
    年7月21日院信刑孝字第0950010937 號函請行政院衛生署鑑
    定：「(一)死者高東興於91年12月1日上午6時15分起由被告甲○○受理急診案件之處置後，是否有達到生命跡象穩定之狀
    態，而得以進入對於身體各部位予以詳細完整之醫學檢查之
    理學檢查（即次級評估）？(二)死者高東興發生脂肪栓塞之原
    因是否主要為下腹壁、下腹膜後腔出血而引起？而非骨折引
    起之脂肪栓塞？就本案而言，依目前醫學水準能否判斷為何
    者引起高東興之脂肪栓塞？」復據該行政院衛生署96年1月2
    5日衛署醫字第0960203148號函所附該署醫事審議委員會第0
    000000號鑑定書十、鑑定意見部分略稱：「(一)從萬芳醫院急
    診病歷中可以確定，自06：15病人到達該院急診室，曲甲○○醫師受理醫療處置時，檢傷分級判為二級、血壓為136/89
    毫米汞柱，心跳為76次/分，呼吸為17次/分，至09：50病人
    呈現呼吸困難及心律不整之前，期間約有三個半小時的生命
    徵象穩定期（此段時間內無任何紀錄證實有需穩定生命徵象
    的急救動作），應有時間進行次級評估，但病歷中未見記錄
    。(二)本案病人確有骨盆腔、下腹壁及下腹膜後腔出血。學理
    上因鈍傷（含骨折）致死之病人，死後肺部出現脂肪栓塞者
    ，文獻報導約在47%～100% 之間。但肺脂肪栓塞為死因者卻
    僅佔10～20% ；由軟組織受傷而組織緊急代謝所產生肺脂肪
    栓塞的確實機轉仍歸為推論證據，科學上接受其推論而仍無
    法直接證明。但由骨折而產生肺脂肪栓塞的機轉，已有臨床
    直接證據的報告。以目前醫學水準欲判斷何為引起脂肪栓塞
    的來源，仍以肺臟組織顯微鏡檢查為最準確。本案病人的肺
    臟組織顯微鏡檢查的結果，除發現有脂肪栓塞外，尚發現骨
    髓栓塞（法醫直指來自骨折）。此一證據已清楚說明骨折為
    肺脂肪栓塞的來源之一，但是否來自受傷之骨盆腔、下腹壁
    及下腹膜後腔的軟組織，則尚無法確定。」從而，被告甲○○辯稱有對被害人進行詳細理學檢查，被害人到院急診時四
    肢活動自如，右小腿骨近膝處並無骨折云云，顯係事後卸責
    之詞，不足採信。至辯護意旨稱肺脂肪栓塞在醫學上無法事
    先預防一節，固非無據，然被告甲○○作為義務之違反，在
    於其受理被害人急診後，進行次級評估時，疏未對被害人全
    身各部位進行詳盡之理學檢查，並適時為Ｘ光片檢查，致未
    檢出被害人右小腿骨近膝處骨折及下腹壁及下半腹膜後腔明
    顯出血之傷害，對之施以固定傷肢、止血抑或通知骨科專科
    醫師前來等處理之醫療處置，而非在於事先預防或檢測知悉
    肺脂肪栓塞之發生，是縱於現今醫學技術上，尚無法事先預
    防或檢測知悉肺脂肪栓塞之發生，然此亦無礙於被告甲○○
    之不作為過失責任之認定。被告甲○○聲請本院再函請行政
    院衛生署醫事審議委員會鑑定：死者高東興發生脂肪栓塞之
    原因是否主要為下腹壁、下腹膜後腔出血而引起？而非骨折
    引起之脂肪栓塞？就本案而言，依目前醫學水準能否判斷為
    何者引起高東興之脂肪栓塞？因業據上開行政院衛生署醫事
    審議委員會函述明確，且與被告甲○○是否有違反不作為過
    失責任之認定無關，核無再送鑑定之必要。
  (四)至證人楊大羽於原審審理時，經原審提示臺北市立萬芳醫院
    病歷記錄資料後，固另證稱：依本案被害人當時神智清楚，
    受有右小腿擦傷、頭部裂傷等傷害情形，就渠個人判斷而言
    ，亦會以其中最嚴重之病狀亦即頭部外傷為首要處理，並會
    使被害人留在急診室觀察，且以該時被害人血壓、脈搏均在
    正常值範圍內，四肢活動自由之狀況，渠大多不會再對被害
    人進行進一步或侵入性檢查等語（原審卷二第124 頁背面）
    。惟證人楊大羽上開證述內容係以被告甲○○所製作之急診
    病歷記錄資料為據，若急診醫師因診斷上之疏忽漏未查驗出
    急診病患某部分病情時，該部分病情在病歷資料上將無法顯
    現之情，亦據證人楊大羽於原審審理時證述在卷（原審卷二
    第128 頁），而被告甲○○在受理本案急診之被害人後，確
    有前述疏未對被害人從頭到腳進行詳實之理學檢查，致未檢
    出被害人右小腿骨近膝處骨折及下腹壁、下半腹膜後腔明顯
    出血傷害之過失，則證人楊大羽依據無法顯現被害人該等部
    分傷害之急診病歷資料所為之此部分證述內容，自顯失客觀
    公允，自難採為認定被告甲○○無上開醫療過失之有利證據
    。又證人陳良賢、謝英仁亦即前往上開肇事現場將被害人送
    往臺北市立萬芳醫院急診之臺北市政府消防局一一九消防隊
    人員於原審審理時均證稱：依據本案臺北市政府消防局救護
    紀錄表上，急救處置欄位內未勾選長、短背板固定及夾板固
    定等選項之記載，被害人極可能係自行走上擔架，而非由伊
    等抬上擔架，且未對被害人進行骨折包紮等語（原審卷一第
    132頁、第133頁、第138 頁），然以證人陳良賢、謝英仁在
    獲報後，係於同日上午5時54 分許抵達上開肇事現場，同日
    上午6時4分許將被害人送抵臺北市立萬芳醫院急診之救護過
    程，時間極為短暫，前後僅僅耗費約十分鐘，扣除抵達上開
    肇事現場後停車、上下擔架及路程之時間，有無充裕時間詳
    細檢查被害人有無骨折，已非無疑，此觀諸上開臺北市政府
    消防局救護紀錄表即明。況證人陳良賢、謝英仁究非如被告
    甲○○係一受過專業醫學訓練之急診醫師，所得為者亦僅限
    於被害人到院前之相關前置處理，所為之救護紀錄表內容亦
    僅得作為急診醫護人員之參考，而非唯一憑據，復經證人楊
    大羽於原審審理時證述不諱（原審卷二第128 頁），且為事
    理所當然，是被告甲○○在受理被害人急診後，自應本其急
    診醫學之專業知識及訓練，在完成穩定被害人生命跡象之初
    級評估（首度評估）後，對被害人全身身體各部位進行詳盡
    之次級評估，不得全然憑信上開臺北市政府消防局救護紀錄
    表上並無骨折包紮或疑似骨折相關處置之記載，而略去其應
    詳實檢查被害人身體各部位之義務，更不得以證人陳良賢、
    謝英仁亦未察覺被害人右小腿骨近膝處骨折為由推諉卸責。
  (五)按刑法上所謂相當因果關係，係指依經驗法則，綜合行為當
    時所存在之一切事實，為客觀之事後審查，認為在一般情形
    下，有此環境，有此行為之同一條件，均可發生同一之結果
    者，則該條件即為發生結果之相當條件，行為與結果即有相
    當之因果關係。反之，若在一般情形下，有此同一條件存在
    ，而依客觀之審查，認為不必皆發生此結果者，則該條件與
    結果並不相當，不過為偶然之事實而已，其行為與結果間，
    即無相當因果關係，有最高法院76年度臺上字第192 號判例
    意旨可資參照。且刑法上過失不純正不作為犯，居於保證人
    地位之行為人，因怠於履行其防止危險發生之義務，至生構
    成要件之該當結果，即足當之，亦有最高法院83年度台上字
    第4471號判決意旨可參。本案被害人所受右小腿骨近膝蓋處
    骨折之傷害，在醫學文獻記載上，固有百分之90繼發肺脂肪
    栓塞之機率，然在繼發肺脂肪栓塞案例中，非必直接終致死
    亡結果之發生，死亡率為百分之10至百分之20之間，有行政
    院衛生署醫事審議委員會上開鑑定書十、鑑定意見（五）可
    考（原審卷二第89頁），此即意謂被害人之死亡結果，在自
    肇因於被告丙○○上開過失行為之因果歷程中，如及時給予
    諸如給予百分之百純氧，必要時可給正壓呼吸，對於嚴重之
    多發性傷害病患可給予類固醇藥物，以維持血氧分壓及穩定
    游離脂肪酸，有助於穩定及矯正脂肪栓塞所引起的不良反應
    等符合醫學常規之治療（參隨卷之骨科學十日速成第一章骨
    折處理的一般原則第44頁），或仍有百分之10至百分之20之
    致死率，然非絕無改變死亡結果發生之可能。綜此，被告甲○○在受理被害人急診後，對被害人而言，即居於保證人之
    地位，負有施以符合醫療常規處置，以防止或降低被害人因
    右小腿骨近膝處骨折傷害引發肺脂肪栓塞而不治死亡之危險
    發生之義務。惟因被告甲○○怠於對被害人全身各部位進行
    詳盡之理學檢查，並適時進行Ｘ光片檢查，致未檢出被害人
    右小腿骨近膝處骨折及下腹壁及下半腹膜後腔明顯出血傷害
    ，致未對被害人該等傷害施以固定傷肢、止血抑或通知骨科
    專科醫師前來處理等醫療處置，以防止或降低被害人因右小
    腿骨近膝處骨折傷害引發肺脂肪栓塞而不治死亡危險之不作
    為過失，使被害人因右小腿骨近膝處骨折傷害引發肺脂肪栓
    塞後之致死率，自原有之百分之10至百分之20之危險，隨著
    時間流逝而不斷提高，終至被害人死亡結果之發生，被告甲○○之過失行為與被害人之死亡結果間，自具有因果關係，
    被告甲○○亦應對其業務上之過失行為負責，至為灼然。綜
    上所述，顯見被告丙○○、甲○○上揭所辯均屬圖卸刑責之
    詞，應均不足採，其等上揭罪證明確，犯行均堪認定，均應
    依法論科。
五、按被告行為後，刑法業於94年2月2修正公布，95年7月1日施
    行，修正後刑法第2條第1項規定：「行為後法律有變更者，
    適用行為時之法律。但行為後之法律有利於行為人者，適用
    最有利於行為人之法律。」修正前刑法第33條第5 款規定：
    「罰金：一元以上。」修正後刑法第33條第5 款規定：「罰
    金：新臺幣一千元以上，以百元計算之。」修正前刑法第41
    條第1 項前段規定：「犯最重本刑為五年以下有期徒刑以下
    之刑之罪，而受六個月以下有期徒刑或拘役之宣告，因身體
    、教育、職業、家庭之關係或其他正當事由，執行顯有困難
    者，得以一元以上三元以下折算一日，易科罰金。」又被告
    行為時之易科罰金折算標準，修正前罰金罰鍰提高標準條例
    第2條前段（現已刪除）規定，就其原定數額提高為100倍折
    算1日，是被告行為時之易科罰金折算標準，應以銀元100元
    以上300元以下折算1日，經折算為新臺幣後，應以新臺幣30
    0元以上900元以下折算1日。修正後刑法第41條第1項前段則
    規定：「犯最重本刑為五年以下有期徒刑以下之刑之罪，而
    受六個月以下有期徒刑或拘役之宣告者，得以新臺幣一千元
    、二千元或三千元折算一日，易科罰金。」修正前刑法第62
    條規定：「對於未發覺之罪自首而受裁判者，減輕其刑。但
    有特別規定者，依其規定。」修正後同法第62條則規定：「
    對於未發覺之罪自首而受裁判者，得減輕其刑。但有特別規
    定者，依其規定。」比較新舊法修正之結果，上揭新法之規
    定非有利於被告，應依刑法第2條第1項前段之規定，對被告
    上揭犯行適用行為時之法律論處。又刑法第33條第4 款之修
    正無關乎處罰之輕重，僅為其他純文字之修正，亦非屬法律
    之變更，無適用修正後刑法第2條第1項之規定比較新舊法適
    用之問題，應依一般法律適用原則，適用裁判時法律。另刑
    法施行法增訂第1條之1，於95年6月14 日經總統公布，並自
    同年7月1日起施行，第1條之1規定，中華民國94年1月7日刑
    法修正施行後，刑法分則編所定罰金之貨幣單位為新臺幣；
    94年1月7日刑法修正時，刑法分則編未修正之條文定有罰金
    者，自94年1月7日刑法修正後，就其所定數額提高為30倍，
    但72年6月26日至94年1月7 日新增或修正之條文，就其所定
    數額提高為3倍，其中就刑法第276條所定罰金數額提高為30
    倍。惟該條之規定實際上對刑法罰金刑並無變更，毋庸依修
    正後刑法第2條第1項之規定，比較新舊法之適用，應逕行適
    用刑法施行法第1條之1之規定即可。核被告丙○○、甲○○
    所為，均係犯刑法第276條第2項之從事業務之人，因業務上
    之過失致人於死罪。公訴人原認被告丙○○係犯刑法第284
    條第2 項前段之業務過失傷害罪嫌部分，業經公訴檢察官於
    原審審理時變更起訴法條為刑法第276條第2項之業務過失致
    死罪，附此敘明。被告丙○○係汽車駕駛人，於上開時、地
    駕駛上開營業小客車行經上開路段之行人穿越道不依規定讓
    行人優先通行，因而致被害人高東興受傷後不治死亡，依法
    應負刑法第276條第2項之業務過失致死刑事責任，應依道路
    交通管理處罰條例第86條第1 項規定，加重其刑至二分之一
    。又被告丙○○於犯罪後，未被有偵查權限機關發覺為犯罪
    嫌疑人前，在上開肇事現場向證人張童臣表明其為本件交通
    事故之肇事者而接受裁判，此業經證人張童臣於原審審理時
    證述無訛（原審卷二第191 頁），合於自首要件，應依修正
    前刑法第62 條前段規定，減輕其刑，並應依刑法第71條第1
    項規定，先加重後減輕。原審以被告丙○○上開罪證明確據
    以論科，固非無見，惟查，被告丙○○係犯刑法第276條第2
    項業務過失致人於死之罪，該罪之最重法定本刑為有期徒刑
    五年，適用道路交通管理處罰條例第86條第1 項規定加重其
    刑後，最重本刑已逾刑法第41條第1 項前段規定得為易科罰
    金之範圍，原審酌情對被告丙○○量處有期徒刑六月，並諭
    知如易科罰金，以三百元折算一日，依上所述，自有未合。
    檢察官上訴意旨執此指摘原判決此部分不當為有理由，自應
    由本院將原判決關於丙○○部分撤銷。審酌本件交通事故之
    發生，全係肇因於被告丙○○之過失、被害人對於本件交通
    事故之發生並無過失、被告丙○○於肇事後，旋即與被害人
    家屬即告訴人乙○○○達成民事和解，賠償告訴人新臺幣（
    下同）150 萬元，已據告訴人於原審審理時指陳在卷（原審
    卷一第229 頁），被告丙○○在肇事後對於本件交通事故之
    發生猶執前詞，否認有過失致人於死之刑責等一切情狀，量
    處有期徒刑六月，惟被告丙○○未曾受有期徒刑以上刑之宣
    告，有本院被告全國前案紀錄表一份在卷可佐，其僅偶因過
    失罹刑章，惡性非重，且與告訴人達成民事和解，並已求得
    告訴人原諒，亦經告訴人於原審審理陳述願給被告機會等語
    在卷，此次因一時失慮致罹刑典，經此次受刑之宣告後，當
    能知所警惕，信無再犯之虞，本院認其所受刑之宣告，以暫
    不執行為適當，爰併予宣告被告丙○○緩刑二年，以啟自新
    。至原審以被告甲○○上揭罪證明確，適用刑法第276條第2
    項、修正前刑法第41條第1項前段、刑法第74條第1款，修正
    前罰金罰鍰提高標準條例第1條前段、第2條之規定（原判決
    未及比較新舊法之適用，逕行適用行為時法，因結果並無不
    同，對判決不生影響，毋庸撤銷改判），審酌被告甲○○自
    始至終均否認有何醫療過失，反指在醫學上無法預先檢測知
    悉肺脂肪栓塞之發生，抑或縱有檢出被害人右小腿骨近膝處
    骨折之傷害，在實務上亦無法立刻開刀等詞，模糊焦點，審
    理過程中未見虛心檢討己身過失之所在，犯後態度不佳，及
    被告甲○○於原審辯論終結前亦與告訴人達成民事和解，賠
    償告訴人30萬元損害，有和解書一份在卷可按等一切情狀，
    量處有期徒刑十月，並以被告甲○○未曾受有期徒刑以上刑
    之宣告，有本院被告全國前案紀錄表一份在卷可佐，其偶因
    過失罹刑章，惡性非重，且與告訴人達成民事和解，並已求
    得告訴人原諒，亦經告訴人於原審審理陳述願給被告甲○○
    機會等語在卷，此次因一時失慮致罹刑典，經此偵查及審判
    程序後，當能知所警惕，而信無再犯之虞，認其所宣告之刑
    ，以暫不執行為適當，爰併予宣告被告甲○○緩刑四年，以
    啟自新，並期被告甲○○得於此緩刑期內，深思反省，記取
    本案經驗，在日後行醫生涯中，受病患信賴託付生命、身體
    之際，亦得本於醫者父母心之初衷，視病如親。認事用法均
    無不合，量刑亦無不當。被告甲○○仍執前詞否認有過失犯
    行，指摘原判決對其判決部分不當為無理由，應予駁回。
貳、被告丁○○部分：
一、公訴意旨另以：被告甲○○於91年12月1日上午7時50分許，
    將被害人送入觀察室後，嗣於同日上午9時50 分許，由時任
    臺北市立萬芳醫院急診室主任，亦為從事醫療業務之被告丁○○再對被害人為診斷，被告丁○○亦明知前揭受理急診病
    患之注意義務，依當時情形並無不能注意之情事，竟疏未注
    意，僅對被害人評估為呼吸困難、疑心肌梗塞並心律不整等
    症狀，仍未診斷被害人四肢之骨折情況，導致被害人於同日
    上午12時40分許，因右小腿骨近膝處骨折繼發肺脂肪與骨髓
    栓塞而心肺衰竭不治死亡。因認被告丁○○亦涉有刑法第27
    6條第2項之業務過失致死罪嫌。
二、按犯罪事實應依證據認定之，無證據不得認定其犯罪事實；
    不能證明被告犯罪者，應諭知無罪之判決，刑事訴訟法第15
    4條第2項、第301條第1項分別定有明文。又事實之認定應憑
    證據，如不能發現相當證據或證據不足以證明者，自不能以
    推測或擬制之方法，以為裁判之基礎；而認定犯罪事實所憑
    之證據，雖不以直接證據為限，間接證據亦包括在內，然無
    論直接或間接證據，其為訴訟上之證明，須於通常一般之人
    均不致於有所懷疑，而得確信其為真實之程度者，始得據之
    為有罪之認定，倘其證明尚未達到此一程度，而有合理性懷
    疑之存在時，即無從為有罪之認定，此有最高法院40年台上
    字第86號判例、76年台上字第4986號判例意旨可參。
三、公訴人認被告丁○○涉有上開業務過失致死罪嫌，無非係以
    被告丁○○、甲○○、丙○○於偵查中之供述，並有臺北市
    立萬芳醫院病歷紀錄審查表、行政院衛生署醫事審議委員會
    上開第0000000號鑑定書、上開急診創傷訓練課程（Ｅ. Ｔ.
    Ｔ. Ｃ. ）及上開法務部法醫研究所鑑定書各一份附卷，為
    其主要論罪依據。訊據被告丁○○固不否認有為被害人進行
    急救措施之事實，然堅決否認涉有上開業務過失致死犯行，
    於原審辯稱：被害人係由被告甲○○受理急診之病患，其係
    在見被害人業已出現呼吸困難等症狀時，始緊急介入為被害
    人進行急救，未料被害人仍不治死亡，其在醫療行為上並無
    過失等語；於本院辯稱：我認為我沒有過失，當天我不是值
    班醫師，我是被叫過去幫忙急救病人，而且病人已經在危急
    的時候我是針對他的呼吸困難、胸部、腦部受傷來急救，而
    不是要去做二次評估的問題等語。經查：
  (一)被告丁○○係在被告甲○○於91年12月1日上午7時50分許起
    ，將被害人送入觀察室後之同日上午9時50 分許，因被害人
    出現呼吸困難，且心電圖呈現竇性心搏過速約143 次／分、
    測不出血壓及昏迷指數降為十分等現象，始緊急介入對被害
    人進行急救，介入後並旋施以0.9%食鹽水及輸血一單位，以
    及升壓劑Ｄopamin靜脈滴注治療等醫療處置，被害人血壓並
    曾回升至90／77毫米汞柱。並因懷疑被害人上開危及生命徵
    象係因頭部外傷併顱內出血所致，而於同日上午10時20分許
    ，將被害人送至電腦斷層室做頭部電腦斷層檢查，於同日上
    午10時40分許返回急診室時，被害人心跳降至49次／分及測
    不出血壓之情形，被告丁○○隨即對被害人施以心肺復甦術
    、心臟電擊、插氣管內管、注射強心針Ａtropine及Ｂosmin
    ，急救至同日上午11時15分許，猶無好轉現象，遂於同日上
    午12時許，將被害人轉入加護病房，同日上午12時許，再度
    對被害人進行施以心肺復甦術、心臟電擊之急救，持續至同
    日上午12時40分許，因急救無效而死亡之事實，有臺北市立
    萬芳醫院急診護理記錄、急診醫囑單、心電圖檢驗申請報告
    單、血庫備血單、醫囑單、病歷專用紙、會診記錄、心肺甦
    醒術記錄表、加護病房生理徵象及治療記錄表、護理記錄各
    一份附卷可按（相驗卷第56頁至第68頁），顯見被告丁○○
    介入急救時，被害人已因右小腿骨近膝處骨折繼發肺脂肪栓
    塞，而出現呼吸困難現象，在此之前，被害人既係被告甲○○負責受理急診之病患，且在經被告甲○○施以治療後，又
    無其他危及生命徵象之突發狀況，自難苛責被告丁○○再對
    急診室內業由其他急診醫師受理施予治療，包括被害人在內
    之所有病患，進行評估及處置。至在被害人發生呼吸困難現
    象，由被告丁○○介入急救後，依前述一般建議急診醫學常
    規作業流程－急診創傷訓練課程（Ｅmergency Ｔrauma Ｔr
    aining Ｃourse Ｅ. Ｔ. Ｔ. Ｃ.）之規範，對被害人進行
    初級評估時，當務之急即在維持被害人呼吸及換氣功能，穩
    定被害人之生命徵象，就此，被告丁○○對被害人施以0.9%
    食鹽水、輸血一單位以及升壓劑Ｄopamin靜脈滴注等治療，
    使被害人血壓得以回升至90／77毫米汞柱，為及早辨認出危
    及被害人生命象徵之致命性問題，本其專業疑係因頭部外傷
    併顱內出血所致之判斷結果，旋即對被害人進行頭部電腦斷
    層檢查，以及胸部Ｘ光檢查等處置，核屬符合前揭一般建議
    急診醫學常規作業流程－急診創傷訓練課程（Ｅmergency
    Ｔrauma Ｔraining Ｃourse Ｅ. Ｔ. Ｔ. Ｃ. ）之規範，
    並無何違反急診醫師在初級評估（首度評估）階段之作為義
    務之處。嗣於同日上午10時40分許，被害人完成頭部電腦斷
    層檢查返回急診室時，出現心跳降至49次／分及測不出血壓
    之情形，被告丁○○又立即對被害人施以心肺復甦術、心臟
    電擊、插氣管內管、注射強心針Ａtropine及Ｂosmin等處置
    ，並持續急救至同日上午11時15分許，並自同日上午12時許
    將被害人轉入加護病房時起，再度對被害人進行施以心肺復
    甦術、心臟電擊之急救，至同日上午12時40分許止之該段期
    間內，被告丁○○復均處在維持被害人生命徵象之緊急狀態
    下，實難期其在對被害人之上開急救處置持續進行中，尚須
    以視診、觸診、扣診、聽診等方式，從頭到腳對被害人為詳
    細完整之理學檢查，並適時輔以其他檢查，若經視診、觸診
    結果認病患有骨折情形，急診醫師即應對病患骨折傷肢先予
    固定後，再行通知骨科專科醫師前來診斷有無開刀必要之可
    能，況被告丁○○對於前經同為急診醫師之被告甲○○在被
    害人急診病歷記錄上記載「四肢自由活動」之診斷結果，亦
    具有相當程度信賴性存在。再依前揭一般建議急診醫學常規
    作業流程亦即急診創傷訓練課程（Ｅmergency Ｔrauma Ｔr
    aining Ｃourse Ｅ. Ｔ. Ｔ. Ｃ.）之規範，被告丁○○在
    穩定被害人生命徵象之初級評估完成前，亦無跳躍或同時對
    被害人進行次級評估（二度評估）之作為義務。職是，被告
    丁○○辯稱其在為被害人急救時，被害人已有呼吸困難之現
    象，其所為處置係依照被害人之受傷機轉，並無醫療過失等
    語，洵堪採信。
  (二)至經原審送交行政院衛生署醫事審議委員會鑑定之第二次鑑
    定書中：「十、鑑定意見：‧‧‧（六）依急診醫學科之常
    規處理標準及程序（ＡＴＬＳ高級外傷救命術），對外傷病
    患的處理，急診醫師應先就可能立即危害病患生命的問題，
    作初步評估（primary survey）及復甦處置；待病患生命徵
    象穩定後，需作詳細的問診及全身完整理學檢查（二度評估
    secondary survey），若病患病情變差時，還需隨時重複初
    步評估步驟進行再評估（re-evaluation ）。本件病患在觀
    察當中昏迷指數從十五分，逐步降至十二分甚至到十分，且
    有呼吸困難的情形，但丁○○醫師未能遵照上述原則進行再
    評估，致使漏失檢查右小腿骨折及後腹腔出血的臨床現象‧
    ‧‧」、「十一、本案前次鑑定問題與鑑定意見（摘要）‧
    ‧‧（一）‧‧‧誤導萬芳醫院甲○○、丁○○醫師的臨床
    判斷，雖對傷口處置按照醫學常規，但對傷者只做觀察卻未
    做詳盡的理學檢查及小腿Ｘ光攝影，導致在病患死亡時仍未
    發現有右小腿骨折及後腹腔出血的事實，確有診斷的疏失‧
    ‧‧」，固認被告丁○○在未發現被害人右小腿骨折及後腹
    腔出血等傷害之點上，亦有過失，有上開鑑定書一份在卷（
    原審卷二第89頁、第91頁）。惟被告丁○○在自被害人出現
    呼吸困難現象介入對之進行急救時起，迄於被害人死亡時止
    ，持續對被害人進行急救之過程中，為穩定被害人之生命徵
    象先後對被害人所為之上開醫療處置，如前所述符合前揭一
    般建議急診醫學常規作業流程－急診創傷訓練課程（Ｅmerg
    ency Ｔrauma Ｔraining Ｃourse Ｅ. Ｔ. Ｔ. Ｃ.）之規
    範，核與上開鑑定意見：「對外傷病患的處理，急診醫師應
    先就可能立即危害病患生命的問題，作初步評估（primary
    survey）及復甦處置；待病患生命徵象穩定後，需作詳細的
    問診及全身完整理學檢查（二度評估secondary survey），
    ‧‧」所指ＡＴＬＳ高級外傷救命術之急診醫學常規處理標
    準及程序。況於被告丁○○介入急救時，被害人之意識狀態
    已非如初到院由被告甲○○受理時診，尚得對外為清楚之意
    思表示相比擬，雖未陷入昏迷，然業已呈現意識不清、無法
    表達之狀況，亦據證人乙○○○於原審審理時證述：「我到
    時，高東興兩眼睜開，很喘，躺在床上‧‧‧意識不清楚‧
    ‧‧」等語（原審卷一第226 頁），以及證人張童臣於原審
    審理時證述：「‧‧‧我到達現場時傷者已經送醫院，我就
    開始在現場測繪現場，蒐集跡證，然後就到醫院，當時傷者
    意識還是清醒，但是講話已經不清楚，就是我問他什麼他會
    答非所問，所以當場沒有辦法跟他製作筆錄‧‧‧」、「比
    如我問他他叫什麼名字，他就眼睛恍神望著遠方，有點無力
    ，有回應，但是回應是唸唸有詞不知道在說什麼。」等語無
    訛（原審卷二第191 頁），是縱認被告丁○○在此急救過程
    中，對被害人之初級評估業已完成，有對被害人進行次級評
    估而為詳盡理學檢查之義務，則被告丁○○亦無透過問診或
    觀察被害人在遭觸壓右小腿骨近膝處時之表情及反應，以資
    懷疑被害人右小腿骨近膝處可能受有骨折，進而對被害人進
    行Ｘ光攝影檢查予以確認之可能，是上開鑑定意見認被告丁○○亦有過失所憑理由之一：「十一、‧‧‧（二）‧‧‧
    雖本案傷者右小腿外觀僅有擦傷，但若經過詳盡的問診、理
    學檢查及Ｘ光攝影檢查，其骨折的診斷應可確立。以到院時
    傷者之狀況尚且穩定而論，對傷者右小腿骨折的上述診斷作
    為，並未發現有阻礙其實行前述各種檢查的理由。」中，關
    於被告丁○○得透過詳盡的問診確立被害人骨折，以及被害
    人該時之狀況尚稱穩定等部分，顯有漏未考量被害人在被告
    丁○○介入急診時之意識業已產生變化，實呈意識不清之狀
    態，無法對之進行問診之事實。是上開鑑定意見認定被告丁○○亦有過失所憑之基礎事實，既有上開可議之處，則上開
    鑑定意見之判斷結果，自難據此逕認被告丁○○對被害人所
    為之上開醫療處置，有違反醫療常規之過失。
四、綜上所述，顯不得逕以被害人在經被告丁○○介入進行急救
    後，最終仍因右小腿骨近膝處骨折繼發肺脂肪栓塞引發心肺
    衰竭而不治死亡之結果，遽對被告丁○○以業務過失致死罪
    相繩。復查無其他積極證據足證被告丁○○涉有公訴人所指
    之上開業務過失致人於死之犯行，揆諸前揭規定與判例意旨
    ，被告丁○○上開所辯應可採信，其被訴犯罪應屬不能證明
    ，原審以不能證明被告丁○○犯罪，諭知被告丁○○無罪，
    經核並無不合。檢察官上訴意旨以原審判決自行以卷內檢附
    之急診作業流程自為認定，推翻醫事審議委員會認為被告應
    為之注意義務，以及認為被告有過失之明確專業醫事鑑定報
    告，逕自認定被告丁○○無過失，已逾越職權判斷之行使，
    並有判決不備理由之違法，指摘原判決此部分不當。惟查，
    原判決認定被告丁○○無罪之理由，顯合乎論理法則及經驗
    法則，並無逾越職權判斷之行使，亦無判決不備理由之違法
    ，檢察官上訴意旨指摘原判決此部分認事用法尚有未洽為無
    理由，亦應予駁回。
據上論斷，應依刑事訴訟法第369條第1項前段、第368條、第364
條、第299條第1 項前段，道路交通管理處罰條例第86條第1項，
刑法第2條第1項前段、第276條第2項、修正前刑法第62條前段、
刑法第74條第1款，刑法施行法第1條之1，判決如主文。
本案經檢察官邱美育到庭執行職務。
中　　華　　民　　國　　96　　年　　3　　月　　19 　　日
　　　　　　　　　刑事第三庭  審判長法　官　許國宏
　　　　　　　　　　　　　　　　　  法　官　許增男
　　　　　　　　　　　　　　　　　  法　官　楊貴志
以上正本證明與原本無異。
如不服本判決，應於收受送達後十日內向本院提出上訴書狀，其
未敘述上訴之理由者並得於提起上訴後十日內向本院補提理由書
（均須按他造當事人之人數附繕本）。
                                    書記官　陳盈璇
中　　華　　民　　國　　96　　年　　3 　　月　　20　　日
附錄：本案論罪科刑法條全文
中華民國刑法第276條
因過失致人於死者，處二年以下有期徒刑、拘役或二千元以下罰
金。
從事業務之人，因業務上之過失犯前項之罪者，處五年以下有期
徒刑或拘役，得併科三千元以下罰金。
道路交通管理處罰條例第86條第1項
汽車駕駛人，無駕駛執照駕車、酒醉駕車、吸食毒品或迷幻藥駕
車、行駛人行道或行經行人穿越道不依規定讓行人優先通行，因
而致人受傷或死亡，依法應負刑事責任者，加重其刑至二分之一
。
